【裁判字號】    99,台上,4411
【裁判日期】    990715
【裁判案由】    偽造文書
【裁判全文】
最高法院刑事判決            九十九年度台上字第四四一一號
上  訴  人  台灣高等法院檢察署檢察官
被      告  甲○○○
            乙 ○ ○
上列上訴人因被告等偽造文書案件，不服台灣高等法院中華民國
九十九年四月二十九日第二審判決（九十七年度上訴字第一五九
六號，起訴案號：台灣板橋地方法院檢察署九十四年度偵續一字
第七五號），提起上訴，本院判決如下：
    主  文
原判決撤銷，發回台灣高等法院。
    理  由
本件原判決以公訴意旨略稱：被告甲○○○與乙○○係夫妻關係
，二人每月所得僅有乙○○月薪新台幣（下同）四萬餘元及每年
四個多月之年終獎金，明知以會養會，將致倒會結果，仍基於意
圖為自己不法所有之概括犯意聯絡，自民國八十三年三月間，至
八十七年九月五日止，以甲○○○名義擔任會首，召集三十一組
互助會，各該互助會均以甲○○○為會首，乙○○則參與收取會
款等事宜，被告等於各該互助會之會單上至少虛列「林福來」、
「林秀雲」、「林美莉」、「林玉環」、「羅美惠」、「李秀子
」、「廖美玲」、「林惠美」、「林玉華」、「龔嘉亨」、「楊
秀華」、「劉玉生」、「李秋蘭」、「林秀美」、「林英子」、
「林秀珠」「林秀敏」、「林正南」、「林明珠」、「李秋蘭」
、「李秀鳳」、「李依璇」、「李秀珠」、「李惠美」、「李秀
雲」、「李淑琴」、「楊美華」、「楊秀珠」、「楊秀麗」、「
張淑蓮」、「龔美麗」、「王來城」等人頭會員，致使丙○○等
人陷於錯誤參加前述互助會，甲○○○並偽造人頭會員之標單競
標且得標，足生損害於丙○○等活會會員。因認被告等共同牽連
涉犯刑法第二百二十條偽造準私文書罪嫌云云。但經審理結果，
認為不能證明被告等犯罪，因而維持第一審諭知被告等均無罪之
判決，駁回檢察官在第二審之上訴，固非無見。
惟查：(一)、無罪之判決，依刑事訴訟法第二百二十三條規定，既
應敘述理由，則對於被告被訴之事實及其不利之證據資料，如何
不足以證明被告犯罪，均應逐一記載其理由，否則即有判決不載
理由或理由不備之違法。本件檢察官係起訴被告等共同虛列「林
福來」、「林秀雲」、「林美莉」、「林玉環」、「羅美惠」、
「李秀子」、「廖美玲」、「林惠美」、「林玉華」、「龔嘉亨
」、「楊秀華」、「劉玉生」、「李秋蘭」、「林秀美」、「林
英子」、「林秀珠」「林秀敏」、「林正南」、「林明珠」、「
李秋蘭」、「李秀鳳」、「李依璇」、「李秀珠」、「李惠美」
、「李秀雲」、「李淑琴」、「楊美華」、「楊秀珠」、「楊秀
麗」、「張淑蓮」、「龔美麗」、「王來城」等三十二人為互助
會之人頭會員，甲○○○並偽造上開人頭會員之標單持以標會等
情。原判決雖採甲○○○在審判中供稱：「廖美玲、林正南、李
依璇（張素霞之女）、王來城四人退會，伊有補進去，但未改名
字，李淑琴（李秀霞之女）是活會，張淑蓮（原名吳淑蓮，用張
淑蓮之名跟會）、林明珠是死會，除此七人外，餘均為林玉華所
介紹」，及吳淑蓮（非「人頭會員」）於原審證稱：有標到會就
有收到錢各等語，據以論斷「針對上述七人，被告既以自己補足
四名退會會員缺額，且承認三名活會與死會之債務，即無冒標或
造假之情事」云云（見原判決第五頁第十二至二九行）。然就死
會之「張淑蓮」、「林明珠」部分，何以即無冒名標會之情事？
上開七名以外之其餘二十五位「人頭會員」，究竟有無標會？是
何人製作各該標單持以標會？有無偽造標單冒名標會？原判決悉
未調查審認，並於理由內為必要之說明論述，率行審結，自有調
查未盡及判決不載理由之違誤。(二)、原判決雖以「……倘若今日
林玉華利用被告甲○○○對其之信任，以本人、親朋好友名義參
加多個互助會，並一夕之間惡意倒會逃匿無蹤，被告甲○○○無
法尋得林玉華之下落，非無可能」，而謂「不能僅因被告甲○○
○無法舉出林玉華之年籍資料或聯絡方式，以及被告甲○○○、
乙○○均未見過林玉華介紹之上開二十四名會員等情，即遽以認
定上開林玉華在內之二十五名會員確為被告甲○○○、乙○○所
虛列，自亦無從加以推論被告甲○○○或乙○○有冒用林玉華或
其介紹上開二十四名會員名義填寫標單投標之情事」（見原判決
第七頁第十二至二十行）。惟甲○○○在原審已辯稱：「林玉華
住三重，她要來繳會款，告訴人還叫她不要繳，她沒有倒我的會
，應該是許李月香、汪明美、王曹張秀美三人沒繳的錢最多，他
們還有活會可以標」等語（見原判決第四頁第二二至二四行）。
原判決既未認甲○○○所辯無足憑採，乃竟又憑空推論引介二十
四名「人頭會員」加入互助會之林玉華係「一夕之間惡意倒會逃
匿無蹤」，資為所論林玉華及上開其餘二十四名會員俱非「人頭
會員」，及甲○○○亦未冒名標會等之依據，顯有理由自相矛盾
之違法。(三)、證據之取捨及證據之證明力如何，固由事實審法院
依其調查證據所得心證，本其確信自由判斷，但不得違反經驗法
則或論理法則，否則即難遽認適法。有關林玉華等三十二名「人
頭會員」之標會情況，經告訴人於原審依甲○○○在他案所提互
助會簿記載之內容，統計歸納該三十二名會員除參加甲○○○召
集之三十一組互助會外，並均於每一互助會之前十至二十次開標
時得標，所標得之會款至少為一億八千三百萬元以上，應負繳交
死會會款債務之金額高達二億五千萬元以上等情（見原審卷一第
五五至二四一頁）；甲○○○亦自承：林玉華有介紹「林秀雲」
、「林美莉」，「林玉環」、「羅美惠」、「李秀子」、「林惠
美」、「龔嘉亨」、「楊秀華」、「劉玉生」、「李秋蘭」、「
林秀美」、「林英子」、「林秀珠」、「林秀敏」、「李秀鳳」
、「李秀珠」、「楊美華」、「楊秀珠」、「楊秀麗」、「龔美
麗」來跟會，他們的會都標過頭不能再標，所以我凍止他們標會
（見原判決第四頁第十七至二一行）。倘若全屬非虛，上開三十
二名會員既均參加以甲○○○為會首之三十一組互助會，並皆密
集接續得標，則擔任會首之甲○○○於交付各該會款時，對於後
續死會會款之如期繳納，何以均未要求其不認識之上開得標會員
提供相當之擔保，即逕交予引介入會之林玉華處理，卻又不知林
玉華其人之確實住所或電話或任何可資聯絡之資料，致陷自己獨
負給付鉅額死會會款債務之不利窘境，能否謂猶與普通一般人基
於日常生活經驗所得之定則，或遵循正確思考而衡量利害關係所
為合理判斷之邏輯規範等俱屬無違，即非無疑。原判決遽謂甲○
○○不知林玉華等三十二名會員之住所等相關資料，與常情尚屬
無悖，亦非可據為被告等共同偽造標單執以標會之判斷云云，顯
違經驗法則及論理法則，難認適法。究竟上開含林玉華在內之三
十二名會員是否「人頭」？既關乎被告等有無共同冒名標會而行
使偽造文書等犯罪事實之認定，為明真相，并維公平正義，自有
深入根究明白之必要。乃原審未進一步詳加究明，即遽採被告等
前揭所供猶待辨明之辯詞，逕為其等有利之判斷，自有調查未盡
之違誤。檢察官上訴意旨指摘原判決不當，非無理由，因原判決
上述之違背法令，影響於事實之確定，本院無可據以自為裁判，
應將原判決撤銷，發回原審法院更為審判。公訴意旨認有修正前
刑法牽連犯關係之詐欺取財部分，基於審判不可分原則，亦應併
予發回。
據上論結，應依刑事訴訟法第三百九十七條、第四百零一條，判
決如主文。
中    華    民    國  九十九  年    七    月   十五   日
                      最高法院刑事第六庭
                          審判長法官  謝  俊  雄
                                法官  陳  世  雄
                                法官  魏  新  和
                                法官  徐  文  亮
                                法官  吳  信  銘
本件正本證明與原本無異
                                      書  記  官
中    華    民    國  九十九  年    七    月   二十   日
                                                      Ｑ

司法院資訊處製作；財團法人民間司法改革基金會備份。
